【裁判字號】    99,抗,1091
【裁判日期】    991228
【裁判案由】    聲請發還扣押物
【裁判全文】
臺灣高等法院臺中分院刑事裁定          99年度抗字第1091號
抗  告  人
即聲請人    郭志宏
被      告  吳信宏
            蕭麗珠
            洪懷祖
            黃興洲
            陳保成
            李彥緯
            蕭恩喬
            湯月霞
上列抗告人因被告等違反銀行法案件，聲請發還扣押物，抗告人
不服臺灣臺中地方法院99年度聲字第4207號中華民國99年10月29
日第一審裁定提起抗告，本院裁定如下：
    主  文
抗告駁回。
    理  由
一、抗告意旨略以：被告吳信宏等人涉嫌違反銀行法案件，業經
    臺灣臺中地方法院98年度金重訴字第 126號判決有罪在案，
    上開判決對於附表所示帳戶之款項，認應留待被害人求償，
    因此並未諭知沒收。本案檢察官前曾扣押被告等人於銀行設
    立之帳號，其中附表所示之帳號尚有存款，該存款金額雖不
    多，但可供被害人求償，以填補部分損害，惟原裁定卻以上
    開不法所得既有第三人主張權利，且刑事案件尚未確定為由
    ，認為上開存款尚有扣押必要。惟原審判決既已判決被告等
    人有罪，且於上開判決中未諭知沒收，原審應立即發還，讓
    被害人求償。另查，上開附表帳號之款項係原偵查檢察官所
    扣押，檢察署於起訴後認為並無繼續扣押之必要，因而行文
    原審表示是否繼續扣押由刑事庭決定，此有函文可稽（附件
    ），顯見原偵查檢察官認為上開款項應無繼續留存之必要，
    惟原裁定法院卻不准解除扣押，致抗告人即被害人郭志宏（
    下稱抗告人）迄今求償無門，請  鈞院解除扣押以利抗告人
    經由民事程序求償，以填補損害云云。
二、按可為證據或得沒收之物，得扣押之；又扣押物若無留存之
    必要者，不待案件終結，應以法院之裁定或檢察官命令發還
    之；其係贓物而無第三人主張權利者，應發還被害人；扣押
    物，因所有人、持有人或保管人之請求，得命其負保管之責
    ，暫行發還；扣押物未經諭知沒收者，應即發還，但上訴期
    間內或上訴中遇有必要情形，得繼續扣押之，刑事訴訟法第
    133條第1項、第142條、第317條分別定有明文。又犯銀行法
    之罪，因犯罪所得財物或財產上利益，除應發還被害人或得
    請求賠償之人外，屬於犯人者，沒收之；如全部或一部不能
    沒收時，追徵其價額或以其財產抵償之，銀行法第136條之1
    亦定有明文。而扣押物有無繼續扣押之必要，事實審法院本
    有審酌裁量之權（最高法院99年度台抗字第87號、98年度台
    抗字第323號裁定要旨參照）。準此，扣押物有無留存之必
    要性，自應視刑事案件之進行階段，由檢察官或受理法院依
    其案件性質、案件發展、事實調查而為判斷。
三、經查，本件被告吳信宏等人違反銀行法案件，經臺灣臺中地
    方法院以98年度金重訴字第1267號刑事判決判處罪刑後，經
    被告等人提起上訴，刻由由本院以99年度金上訴字第2342號
    案件受理審理中。而被告吳信宏等人以「夠夠拼國際股份有
    限公司」、「探極休閒育樂股份有限公司」等公司名義所設
    立如附表所示之銀行帳戶，雖前經臺灣臺中地方法院檢察署
    凍結在案，惟該署檢察官提起公訴，並將案件移交法院審理
    後，即應由法院依訴訟進行程度斟酌是否有繼續凍結或解凍
    之必要；而上開凍結帳戶內所扣款項，除為本案之證據外，
    亦疑似被告等人吸金之不法所得，然此所有權之歸屬須賴「
    法院終局確定判決」之認定結果而定，有相關函文在卷可稽
    。是抗告人抗告意旨所稱「...檢察署於起訴後認為並無繼
    續扣押之必要，...，顯見原偵查檢察官認為上開款項應無
    繼續留存之必要...」等語，顯與事實有違，不足為取。雖
    原審法院前揭刑事判決未將上述扣押物諭知沒收，但該判決
    既經提起上訴，目前尚未確定，則上述扣押物仍有留存以供
    查證之必要，而應繼續扣押。且本件被害人多達數千人，除
    抗告人外，其他被害人亦得就本件扣押物主張權利，無從逕
    予發還予抗告人。況上開扣押之銀行存款依卷內資料尚難區
    辨係何特定被害人所交付，縱認該扣押款項為被告犯罪所得
    而應發還予被害人，則應如何發還亦待審認，是在本案刑事
    判決尚未確定之前，自無從逕將扣押之款項發還予一部分被
    害人。從而，原審以本案被害人多達數千人，除抗告人提起
    附帶民事訴訟外，尚有其餘被害人提起附帶民事訴訟，而其
    餘被害人亦與抗告人被害情形相同，則不法所得既有第三人
    主張權利，且案件尚未確定，因認於判決確定前仍有繼續扣
    押以供查證之必要，而駁回抗告人發還扣押物之聲請，核無
    違誤。抗告意旨猶執前詞，指摘原裁定不當，尚難認為有理
    由，應予駁回。
四、據上論結，應依刑事訴訟法第412條，裁定如主文。
中    華    民    國    99    年    12    月    28    日
              刑事第四庭  審判長法  官  洪  耀  宗
                                法  官  劉  登  俊
                                法  官  許  文  碩
以上正本證明與原本無異。
不得再抗告。
                                書記官  郭  蕙  瑜
中    華    民    國    99    年    12    月    28    日

司法院資訊處製作；財團法人民間司法改革基金會備份。
